【裁判字號】    99,訴,1550
【裁判日期】    991126
【裁判案由】    返還不當得利
【裁判全文】
臺灣高雄地方法院民事判決              99年度訴字第1550號
原      告  高若鈞
訴訟代理人  游淑惠律師
被      告  翁再樂
上列當事人間請求返還不當得利事件，本院於民國99年11月11日
言詞辯論終結，判決如下：
    主  文
被告應給付原告新臺幣貳佰肆拾玖萬肆仟伍佰捌拾壹元，及自民
國九十九年六月二十三日起至清償日止，按週年利率百分之五計
算之利息。
訴訟費用由被告負擔 。
    事實及理由
一、按訴狀送達後，原告不得將原訴變更或追加他訴，但請求之
    基礎事實同一者者，或不甚礙被告之防禦及訴訟之終結者，
    不在此限，民事訴訟法第255 條第1 項第2 款、第7 款定有
    明文。查原告於民國99年4 月21日具狀起訴時，原依據消費
    借貸之法律關係請求被告應給付原告新臺幣（下同）2,494,
    581 元，及自起訴狀繕本送達翌日起至清償日止，按週年利
    率5%計算之利息；嗣於99年8 月13日準備程序期日，以言詞
    追加以不當得利法律關係訴請被告給付上開本息（見卷宗頁
    173 ），核原告追加不當得利法律關係請求部分，雖係屬訴
    之追加，惟其請求之基礎事實均未變更，被告亦續為本案之
    攻防（見上開準備程序筆錄，卷宗頁173 至175 ）；99年11
    月11日言詞辯論筆錄，卷宗頁271 至273 ），足徵甚礙被告
    之防禦及訴訟之終結，揆諸前揭說明，原告訴之追加應為合
    法，應予准許。
二、原告主張；伊與被告原為男女朋友，嗣於95年間因被告積欠
    卡債遭債權金融機構追討，被告即以其身為若鈞工程行負責
    人，無法為債務協商，且欠款非鉅為由，商請伊代為清償，
    並承諾將按月還款，伊即向各債權金融機構協商，並以被告
    名義代為清償所欠卡債、健保費、保險費及稅金總計2,494,
    581 元之款項，詎被告日後竟違背承諾拒絕返還伊所代付之
    上開款項，使伊受有財產上之損害，致生計陷於困難，爰依
    民法第478 條前段、第179 條規定，提起本件訴訟等情，並
    聲明：如主文所示。
三、被告則以：兩造曾為男女朋友，雙方感情深厚，互相信賴，
    同財共居，彼此相互分擔生活費用；渠確實曾積欠卡債，因
    原告不忍渠受債權金融機構追債之苦，遂主動向渠表示欲與
    債權銀行協商降低債務額，並以利率較低之房屋貸款向債權
    人一次清償，經渠同意後，原告即基於贈與之意思代其清償
    卡債共0000000 元。而兩造交往期間，渠曾於92年間數次匯
    款共60萬餘元，以協助原償還告汽車貸款，亦曾持廠商簽發
    予本人經營之若鈞工程行支票，存入若鈞工程行之活期帳戶
    以兌現票款，將現金領出後扣除若鈞工程行之營業費用，原
    告將餘款交還渠，再由渠不定期視情形陸續匯予原告，原告
    於交往期間自渠處領得之款項均遠逾原告代為清償、贈與之
    數額，是原告請求俱無理由等語置辯。並聲明：原告之訴駁
    回。
四、兩造間之不爭執事項：
  (一)兩造前為同居男女朋友關係。
  (二)原告曾為被告向以下金融機構協商並以被告名義代為清償所
    欠其中包含所欠金融機構之款項有：香港商香港上海匯豐商
    業銀行股份有限公司（下稱匯豐銀行）37,000元、匯豐銀行
    板橋分行52萬元、中國信託商業銀行股份有限公司（下稱中
    國信託）信用卡款102,931 元、中國信託現金卡37,069元、
    台新國際商業銀行股份有限公司（下稱台新商銀）165,100
    元、荷商荷蘭銀行股份有限公司（下稱荷蘭銀行）73,477元
    、華泰商業銀行股份有限公司（下稱華泰商銀）大同分行15
    萬元、友邦國際信用卡股份有限公司（下稱友邦公司）47,3
    95元、萬泰商業銀行股份有限公司（下稱萬泰商銀）信用卡
    及現金卡款28,000元、聯邦商業銀行股份有限公司（下稱聯
    邦商銀）信用卡款41,500元、國泰世華商業銀行股份有限公
    司（下稱國泰商銀）691 元、日盛商業銀行股份有限公司（
    下稱日盛商銀）延平分行546,566 元及43,434元、慶豐商業
    銀行股份有限公司（下稱慶豐商銀）211,004 元、台北富邦
    商業銀行股份有限公司（下稱富邦商銀）22萬元、富邦商銀
    正義分行162,772 元、新竹國際商業銀行（下稱新竹商銀）
    臺北分行101,857 元，合計2,494,581 元。
  (三)原告曾為被告代繳個人消費、三商人壽保費、若鈞工程行之
    制服費、健保費、使用牌照稅、燃料稅、車輛保險費等費用
    （下稱被告個人消費），共計1,289,345 元。
五、是以，兩造間之爭點厥為：(一)兩造間是否存有消費借貸法律
    關係？(二)被告是否無法律上原因受有利益，並致原告受有損
    害？茲析述如下。
六、兩造間是否存有消費借貸法律關係？
  (一)按當事人主張有利於己之事實者，就其事實有舉證之責任，
    固為民事訴訟法第277 條所明定。民事訴訟如係由原告主張
    權利者，應先由原告負舉證之責，若原告先不能舉證，以證
    實自己主張之事實為真實，則被告就其抗辯事實即令不能舉
    證，或其所舉證據尚有疵累，亦應駁回原告之請求，最高法
    院17年上字第917 號判例要旨可資參照。又消費借貸為契約
    之一種，須經當事人互相表示意思一致，契約始為成立。
  (二)查原告主張伊基於兩造間消費借貸法律關係，為被告所代償
    積欠各金融機構債務2,494,581 元乙節，固提出匯款證明、
    清償證明書、收據、存入憑證、放款結清證明、郵政劃撥儲
    金存款收據、存款憑條、收款傳票、收入傳票、分期還款憑
    單、貸款餘額說明書、汽車保險單等（見卷宗頁7 至24）為
    證，惟被告執以代償款項乃原告贈與云云而否認，細繹上開
    書證內容，充其量僅為原告為被告代償積欠各金融機構債務
    事實之佐證，至於原告依何者法律關係為之，洵難認定；而
    被告雖就兩造間為贈與法律關係之抗辯，不能舉證，惟原告
    既無法先舉證兩造間確有消費借貸契約存在之事實，揆諸前
    揭說明，即應駁回原告此部分之請求。
七、被告是否無法律上原因受有利益，並致原告受有損害？
  (一)按無法律上之原因而受利益，致他人受損害者，應返還其利
    益，民法第179 條前段定有明文；又主張不當得利存在之當
    事人，對於不當得利請求權之成立要件即他方無法律上之原
    因受利益，致其受有損害應負舉證責任，故關於不當得利之
    無法律上原因之消極要件，原則上固應由主張權利者負舉證
    責任。惟此一消極事實本質上難以直接證明，僅能以間接方
    法證明之。因此，倘主張權利者對於他方受利益，致其受有
    損害之事實已為證明，他造就其所抗辯之原因事實，除有正
    當事由（如陳述將使其受到犯罪之追訴等），應為真實完全
    及具體之陳述，以供主張權利者得據以反駁，俾法院憑以判
    斷他造受利益是否為無法律上原因。如他造違反上開義務時
    ，法院應於判決時依全辯論意旨斟酌之（最高法院98年度臺
    上字第391 號民事判決要旨參照）。
  (二)原告主張：被告受有債權銀行免除卡債之利益，為無法律上
    之原因等語，惟被告執以渠係因原告贈與置辯，經查：
    1.被告辯稱：因兩造感情深厚且同居共財，原告遂基於贈與
      之法律關係，代渠清償債務，渠並無不當得利云云，惟為
      原告所否認，查被告為若鈞工程行之負責人，有臺北縣政
      府94年8 月12日北建登字第0941041592號之營利事業登記
      核准通知書、繳稅人若鈞工程行牌照號碼Z2-108號、057-
      QW號自用大貨車臺北縣政府稅捐稽徵處96年、98年全期使
      用牌照稅繳款書附卷可證（見卷宗頁25、257 、258 ）；
      再從上開營利事業登記核准通知書可知，若鈞工程行於94
      年間開始營運，而營業所在地位於臺北縣貢寮鄉，可認被
      告於95年間之工作地點在臺北縣貢寮鄉，又另自原告為被
      告代償之銀行匯款回條、郵政劃撥儲金存款收據、存款憑
      條等繳款單據上之金融機構戳章內容（見卷宗頁7 、11、
      12、16、17、18、19）及原告民事準備（一）狀原告住所
      地址相互以觀，可知原告於95年間居住在臺北縣三重市，
      則以同在臺北縣之貢寮鄉及三重市，其一趟所須車程為時
      至少一個鐘頭又三十分許，若往返則要三個鐘頭之久，因
      此殊難想像兩人在95年間係同居之狀態。是以，應認兩造
      當時交往之狀態，實與原告於民事準備（一）狀所稱被告
      當時僅逢每週六晚上至週一早上，至原告家中相聚等語（
      見卷宗頁205 ）相符，殊與被告所辯兩造當時有同居之情
      形迥異。
    2.次查，若兩造果真如被告所言在財務上不分彼此，互相負
      擔彼此之生活及其他相關費用，則被告所辯每個月均視情
      形將2 至3 成之工程款金額，匯入原告台新銀行之帳戶供
      原告花用，多年下來已逾原告所代為清償之金額云云，其
      中關於匯款之部分，被告先具狀辯稱均匯款至原告台新銀
      行之帳戶方式，以供原告花用云云（見卷宗頁157 ），後
      又於99年11月11日言詞辯論期日翻異前詞改稱：渠係以現
      金方式交付予原告云云（見卷宗頁272 頁），前後不一，
      即屬可疑，而被告僅提出595,000 元之匯款證明（見卷宗
      頁169 至170 ）佐證，是被告抗辯陸續匯款之金額，是否
      已遠逾原告所請求金額2,494,581 元，不無疑問。
    3.又查，原告雖承認被告確有將每月工程款之一至二成交付
      予伊，然此係為委託伊替被告代繳之個人消費或清償原告
      代墊被告個人消費支出，此部分金額總計1,289,345 元等
      語，亦為被告於99年11月11日言詞辯論期日所不爭執（見
      卷宗頁272 ），足徵被告於原告代為支出個人費用後，均
      會以工程款收入返還原告；參以觀諸原告所提出之被告個
      人費用單據，如購買菸品、皮鞋、衣物等金額數目甚小之
      費用，被告事後均以匯款方式陸續返還原告，顯見原告對
      於為被告事先代墊、代繳之費用，均會自行從所收取之匯
      款扣除，而非將這些款項視為贈與而不扣除，應認兩造並
      未如被告所辯其間財務關係不分彼此甚明；準此，殊難想
      像以債權銀行對被告所積欠之卡債金額如此鉅大，原告豈
      有無故為被告代償以為贈與之事實，故被告抗辯原告之代
      償行為係贈與，應為無稽，至為明灼；至被告抗辯渠曾陸
      續匯予原告超出本件請求之金額，亦與本件無關。
  (三)查原告自95年9 月20日至95年12月11日止，替被告向債權銀
    行清償共計2,494,581 元之欠款，為兩造所不爭執，悉如前
    述，足認原告確實曾支出上開金額；再自原告提出95年9 月
    20日郵政跨行匯款申請書影本（見卷宗頁7 ）以觀，其右上
    方匯款代理人姓名欄，亦顯示為原告之名；暨慶豐商銀函覆
    本院關於被告之清償資料（見卷宗頁107 ），主旨欄內容顯
    示慶豐商銀於95年11月17日同意由「高君」清償積欠本金餘
    額211,004 元後，減免剩餘利息及違約金，以結清被告之債
    務，其中說明欄二部分記載「日前借戶（即原告）之友人高
    君與本部聯繫，表示借戶目前失業故無力償還此筆貸款，惟
    高君表示身為其友人願意出面處理此債務，但能力實在有限
    ，且清償金額尚須向他人籌措，故請求本行能於其一次清償
    本金211,004 元後，減免利息及違約金以結清全案。考量其
    友人甚具還款誠意，且為保障本行債權避免損失擴大，並迅
    速收回債權，故擬同意所請，由友人清償211,004 元後減免
    利息及違約金以結清本案」等情，益證原告代被告清償債務
    暨親自向債權銀行協商，並支付上開款項等情為真，顯見被
    告確實受有損害。
  (四)再自上開清償證明書、及繳款單據相互以觀，足徵被告因原
    告盡力協商、清償，使其積欠上開債權銀行之債務，即包含
    協商後減免之金額總計2,530,642 元完全結清。因此，足認
    被告確實受有免除卡債利益。
  (五)職是之故，原告為被告代償債務，已認受有損害，而被告因
    此所受債務免除之利益，殊非如被告所辯係因原告之贈與，
    故被告所受之利益，顯無法律上原因，至為明灼。
  (六)原告除代償各金融機構債務外，尚為被告代繳若鈞工程行之
    健保費、保險費與稅金等情，此核與原告表示曾替被告代繳
    個人消費所提出之中央健康保險局繳款單（收據聯）影本16
    份、臺北縣政府稅捐稽徵處97年全期使用牌照稅轉帳繳納證
    明收據影本2 份（見卷宗頁254 至260 ）相符，並為被告於
    言詞辯論期日所自認（見卷宗頁272 ）。是以，原告為被告
    代繳健保費、保險費與稅金部分而受有損害，被告因此所受
    免除債務之利益，基於上開同一之理由，咸無法律上之原因
    甚明。
八、綜上所述，原告為被告代償各金融機構債務及代繳健保費、
    保險費及稅金而受有損害，被告因此所受債務免除之利益，
    殊無法律上之原因；從而，原告依不當得利之法律關係，訴
    請被告給付2,494,581 元，及自起訴狀繕本送達翌日即99年
    6 月23日起至清償日止，按週年利率5%計算之利息，為有理
    由，應予准許。
九、本件事證已臻明確，本件其餘爭點、兩造其餘攻擊防禦方法
    及未經本院援用之證據，核與判決之結果不生影響，爰不予
    逐一論駁，併此敘明。
據上論結，本件原告之訴為有理由，依民事訴訟法第78條，判決
如主文。
中    華    民    國    99    年    11    月    26    日
                  民事第五庭  法  官  劉定安
正本係照原本作成。
如不服本判決，應於送達後20日內，向本院提出上訴狀並表明上
訴理由，如於本判決送達前提起上訴者，應於判決送達後10日內
補提上訴理由書（須附繕本）。
如委任律師提起上訴者，應一併繳納上訴審裁判費。
中    華    民    國    99    年    11    月    26    日
                              書記官  林秀敏

司法院資訊處製作；財團法人民間司法改革基金會備份。
